【裁判字號】    96,上,725
【裁判日期】    970527
【裁判案由】    損害賠償
【裁判全文】
臺灣高等法院民事判決                   96年度上字第725號
上訴人即附
帶被上訴人  金正穩機械股份有限公司
法定代理人  乙○○
訴訟代理人  林復宏律師
            林紹源律師
被上訴人即
附帶上訴人  丙○○原名葉建成.
訴訟代理人  沈明欣律師
上列當事人間請求損害賠償事件，上訴人對於中華民國96年6月
27日臺灣板橋地方法院94年度訴字第992號第一審判決提起上訴
，經本院於97年5月6日言詞辯論終結，判決如下：
    主  文
上訴駁回。
原判決關於命附帶上訴人給付超過新台幣玖拾參萬柒仟肆佰捌拾
陸元本息部分，及該部分假執行之宣告均廢棄。
上開廢棄部分，附帶被上訴人在第一審之訴及假執行之聲請均駁
回。
其餘附帶上訴駁回。
第二審訴訟費用關於上訴部分由上訴人負擔；關於附帶上訴部分
由附帶被上訴人負擔十分之一，餘由附帶上訴人負擔。
    事實及理由
一、上訴人即附帶被上訴人金正穩機械股份有限公司（下稱金正
    穩公司）主張：被上訴人即附帶上訴人丙○○（下稱丙○○
    ）以總價新台幣（下同）570萬元承包金正穩公司坐落台北
    縣新莊市○○路419號廠房（下稱系爭建物）新建及外圍整
    修工程（下稱系爭工程），迄至民國（下同）93年2月18日
    止，丙○○已向金正穩公司請領工程款560萬元，尾款10萬
    元應至保固期間屆滿即94年2月18日付款。詎丙○○完成系
    爭工程並交屋後未逾半年，系爭建物即發生嚴重龜裂，經金
    正穩公司再三請求修繕，丙○○則一再爽約未進行修繕，金
    正穩公司不得已向法院聲請對丙○○之財產為假扣押，並委
    由律師發函催告丙○○出面處理，丙○○始配合金正穩公司
    共同委請台北市土木技師公會（下稱土木技師公會）就系爭
    建物進行鑑定 (下稱94年鑑定），經鑑定結果認系爭建物因
    施作時土木結構欠缺，致跨距過大不符法定耐震標準，且部
    分鋼筋偷工減料，爰依民法第493條第1項、第2項及第495條
    第1項規定，請求丙○○給付500萬元（含修繕費用300萬元
    ，廠房搬遷、承租費用及停業損失200萬元）。又兩造約定
    就94年鑑定費用先各負擔1/2即126,000元，若鑑定結果認系
    爭工程有瑕疵，則由丙○○負擔全部鑑定費用，而系爭工程
    經鑑定結果確有瑕疵，是金正穩公司自得請求丙○○返還所
    墊付之鑑定費用126,000元，合計丙○○應給付金正穩公司
    5,126,000元並加付法定遲延利息等語。原審為金正穩公司
    一部勝訴、一部敗訴之判決，判命丙○○應給付金正穩公司
    965,666元及自94年8月6日起之法定遲延利息。金正穩公司
    就其敗訴不服，提起上訴，並聲明：(一)原判決關於駁回金正
    穩公司後開第二項之訴部分廢棄。(二)丙○○應再給付金正穩
    公司4,160,334元，及自起訴狀繕本送達翌日起至清償日止
    ，按年息5%計算之利息。(三)願供擔保請准宣告假執行；對於
    丙○○之附帶上訴則聲明駁回附帶上訴。
二、丙○○則以：系爭工程之補強修繕費用經原審囑託土木技師
    公會鑑定（下稱95年鑑定）結果固認為1,065,666元，惟其
    鑑定報告所附「補強工程估價單」（如本判件附表所示，下
    稱附表）所載「其他」項目費用133,629元部分，其內容過
    於籠統、抽象，且未說明用途，不應列入修繕費用。另如附
    表所載「原工程報價未包含項目」28,180元部分，既未包含
    在系爭工程範圍內，自不得列入系爭工程修繕費用。又依系
    爭工程估價單所記載之地坪施工方法，本有可能出現地坪不
    平之情形，故此情形既為金正穩公司所預見，自不得請求如
    附表所載「1樓廠區地坪整平」項目之修繕費用219,400元，
    是系爭工程之合理修繕費用應為684,457元，扣除金正穩公
    司應給付之工程保固款10萬元，丙○○僅須給付金正穩公司
    584,457元等語，資為抗辯。原審為丙○○一部勝訴、一部
    敗訴之判決（詳如前述），丙○○就其敗訴部分提起附帶上
    訴，聲明：(一)原判決除免為假執行外，關於命丙○○給付超
    過584,457元本息部分，及該部分假執行之宣告均廢棄。(二)
    上開廢棄部分，金正穩公司在第一審之訴駁回；對於金正穩
    公司之上訴則聲明駁回上訴。
三、經查金正穩公司主張丙○○以總價570萬元承攬系爭工程，
    已於93年間完工，迄至93年2月18日止已請領工程款560萬元
    ，尚餘尾款10萬元迄未給付等情，有估價單可證（見原審卷
    第7至22頁），且為丙○○所不爭執，堪信為真實。
四、金正穩公司主張丙○○施作系爭工程有瑕疵，惟為丙○○所
    否認，並以前詞置辯。經查兩造於本件訴訟繫屬前之94年4
    月10日曾就系爭工程共同委託土木技師公會鑑定（即94年鑑
    定），此有94年鑑定報告可稽（見外放證物之94年鑑定報告
    第1頁）），且為兩造所不爭執（見原審卷第48、49、71頁
    ）。而依94年鑑定報告所載，其鑑定結果為：「一1樓地坪
    相對高程測量：由於1樓地坪一半為鋼板覆蓋無法直接測得
    地坪相對高程，故於鋼板覆蓋之部份僅建立水準緣供申請人
    雙方參考使用；而另一半實測結果顯示，雖整體1樓版面概
    略仍為向民安路方向瀉降，但後方從通2樓之樓梯開始地坪
    瀉水坡度有變化，辦公室下方之1樓版下凹，應為申請人金
    正穩機械股份有限公司反映造成地坪積水主因。二混凝土鑽
    心抗壓試驗：經現場鑽取增建部份混凝土試體一組3個，送
    試驗室養治7日後進行抗壓試驗，抗壓強度分別為457、295
    、342kg/cm2，平均抗壓強度為364.7kg/cm2，而設計fc'=21
    0kg/cm2，試驗平均抗壓強度大於建築技術規則要求之0.85f
    c'=178.5kg/cm2，合乎規範要求。三鑑定標的物結構安全檢
    核：經移除韌性容量（R＝1）求得分析地震力後，分別對增
    建部份採#6以上鋼筋為高拉力及整棟鋼筋均為中拉力，兩
    CASE分析設計後比較舊建物及增建部份支配筋量。做成樑柱
    配筋檢核表。因增建部份僅佔整體廠房面積比例不大，且辦
    公室部份僅為1樓層，住宅部份樓層為2樓層短跨度建物，而
    辦公室部份之長跨度樑柱（約12M）採內包鋼骨結構，樑柱
    配筋檢核表顯示，無論新舊結構所有柱之強度均達設計要求
    ，而結構樑部份增建之長跨度量因有內包鋼股而通過檢核，
    其他增建樑則近半或因剪力筋不足（增建部份之樑剪力筋檢
    測顯示均採#3筋施作，但施工時無規律，各樑剪力筋間距分
    別為@l5cm、@20cm、@2 5cm而不定）。故鑑定標的物結構安
    全未能通過檢核，應進行結構補強以確保結構安全性」，並
    建議補強設計方式為：「各補強樑因上層或下層主筋配筋不
    足及剪力筋不足，及考量所在方位不同，而有不同補強方案
    ，鑑定工作僅為提供一建議方案，實際補強仍可依樑柱配筋
    檢核表所列配筋差異另訂補強方案。建議之補強方案中蓋分
    為對純中段主筋不足之小樑及純剪力筋不足之樑進行碳纖維
    貼覆補強。對於樑端及中段主筋不足樑，採全斷面擴大方式
    補強。而針對多跨兩端上層筋不足之連續樑則建議採兩端牛
    腿補強」（見原審卷第54至55頁及外放證物之94年鑑定報告
    第3至4頁）。丙○○就上開鑑定結果關於系爭工程所具瑕疵
    部分並不爭執（見原審卷第61頁），是金正穩公司主張丙○
    ○施作系爭工程具有上述瑕疵，應屬可取。
五、按工作有瑕疵者，定作人得定相當期限，請求承攬人修補之
    ，承攬人不於前項期限內修補者，定作人得自行修補，並得
    向承攬人請求償還修補必要之費用；因可歸責於承攬人之事
    由，致工作發生瑕疵者，定作人除依前2條之規定，請求修
    補或解除契約，或請求減少報酬外，並得請求損害賠償，民
    法第493條第1項、第2項、第495條第1項分別定有明文。經
    查：
  (一)證人江威慶在原審到場證稱：「我是以喜來富資訊股份有限
    公司名義向原告（即金正穩公司）承租系爭工程房屋內的一
    間房間來經營電腦公司。承租時間是從93年4月起迄今。就
    兩造工程糾紛，我是聽原告（即金正穩公司）老闆丁清春說
    兩造工程做完之後有裂縫漏水、地板不平現象，故於嗣後在
    廠區有看到丁清春及被告丙○○爭執，詳細時間記不清楚了
    。我有看到被告來好多次，後來問丁清春，丁清春說被告口
    頭說要來修，但是都沒有來修理」，「兩造在談修繕的事情
    時，我有在場」，「當時在原告辦公室，因為原告認為被告
    不實在，所以原告找我上去作證，其詳細時間我忘記了。我
    只聽到原告要被告修繕，但是被告認為他施工方法沒有錯」
    等語（見原審卷第138頁）；另證人張錦榮亦證稱：「系爭
    工程是由我介紹給被告施作…原告曾認完工有瑕疵存在，認
    為牆壁有龜裂，原告請我找被告來修理，我找過被告幾次，
    被告都稱很忙，曾經與被告約了3次修理，但是被告都沒有
    過去」，「不清楚（原告第1次向我表示系爭工程有瑕疵的
    時間），我只知道工程施工期間陸陸續續有講到工程有瑕疵
    。因為後來丁清春都打電話給我表示說被告都沒有去（修繕
    ），我也有打電話給被告，被告也表示確實沒有過去」等語
    （見原審卷第139至140頁）。由此足證金正穩公司主張其曾
    數度請求丙○○修繕，丙○○均未進行修繕一節，應屬實在
    ，則依前揭規定，金正穩公司請求丙○○給付必要修繕費用
    ，並賠償所受損害，自屬有據。
  (二)兩造於原審合意由土木技師公會就下列事項進行鑑定：(1)94
    年鑑定報告所提供之建議補強設計方案，係以何種工法進行
    補強修繕。(2)其合理之補強修繕費用及工作日數各若干。(3)
    於補強修繕期間，可否在不搬遷系爭建物內設備之情況下進
    行修繕（見原審卷第62、71、72、74頁），而經原審囑託土
    木技師公會就上開事項鑑定結果認：「一係以何種工法進行
    補強修繕：前鑑定報告（指94年鑑定報告）為結構安全性之
    鑑定及補強報告，結構補強方式分為以碳纖維包覆及擴大結
    構斷面方式補強修復，此部分於前鑑定報告補強建議方案已
    說明。至於非主結構之修繕，因原告、被告間無一定施工設
    計圖規範，會勘時決定參考被告新建工程時報價單，將非原
    報價內容項目之修繕新舊牆接縫不銹鋼伸縮縫、屋頂PVC 天
    溝、3"塑膠排水管分列出來供法院裁定依據。二其合理之補
    強修繕費用及工作日數各為若干：原告初勘主張之修繕施工
    搬遷除地坪洩水坡度修繕時工廠內機具臨時搬移外，其他傢
    俱等於施工中均可以人工臨時搬移後歸位，於費用估算時增
    加防護工作項次。所有修繕工程均須計入拆除及復原工作。
    而1樓地坪洩水坡度修繕因一半廠房地坪已覆蓋有鋼板，無
    法得知實際地坪坡度，於前鑑定報告即無法測量水準，故僅
    對有測量數據另一半估算。由於洩水坡度發生在無覆蓋鋼板
    廠房後1/3部分，其修復方式先打毛地坪後以EPOXY砂漿整平
    坡度後，再塗EPOXY面層（一底兩面）。修復費用約1,037,4
    86元；原工程報價未包含項目約28,180元。其詳細數量、補
    強修復費用估算詳附件五（即附表）…。工程項目單價依據
    最近一期之營建物價指數，若有無法查得之單價則採市場詢
    價。三於補強修繕期間系爭房屋內之人員及設備是否必須搬
    遷：查台北縣建築工程施工損壞鄰房鑑定手冊未說明施工搬
    遷部分，而參考台北市建築工程施工損壞鄰房鑑定手冊第4
    章損害修復費用估算標準，估列搬遷及租金補助之條件為『
    因房屋損害致無法居住或損害情形有危險顧慮時』。鑑定標
    地物雖經分析結構未能符合現行法規，但不至有立即危險，
    而現況鑑定標地物工廠正常運作亦未達無法居住使用情況。
    僅1樓地坪修繕時須機械之臨時小搬運，採擇定假日施工不
    影響工廠運作，故於補強修繕期間係爭房屋內之人員及設備
    無須搬遷」（見外放證物之95年鑑定報告第3至5頁）。
  (三)茲就兩造針對上開鑑定報告爭執部分分述如下：
  1.關於附表所載「一樓廠區地坪整平」219,400元部分：
    (1)丙○○抗辯依系爭工程估價單所載：「前廠房至中間部分
      填高18公分，綁3分鐵，1尺縫，灌4寸高…」（見95年鑑
      定報告附件四第4頁），可知若依兩造當時約定之地坪施
      工方法，本有可能出現地坪不平之情形，故此瑕疵乃金正
      穩公司所預見，金正穩公司自不得請求此部分之修繕費用
      等語。惟依通常社會觀念，地面整平應係新建房屋之基本
      要求，且鑑定人甲○○亦在原審到場證稱：「地面平整是
      現場人員到現場施作時抓水平的問題，與施工的材料無關
      」等語（見原審卷第113頁）；復於本院證稱：「（地坪
      不平）這是施工的問題，該項目之設計是否本來就會產生
      地坪不平之情形我不知道，但依照通常之情形，廠房前半
      加高，並不影響地面水平的問題，亦即前半廠房加高，仍
      然要使全部的地面狀況呈現水平，至於兩造原先之設計，
      是否就是要使廠房前面加高，使地面產生不平的狀況，從
      該估價單我無法看出」等語，是丙○○所為此部分之抗辯
      ，並不足取。
    (2)金正穩公司雖主張如附表所載「一樓廠區地坪整平」其中
      「EPOXY面層 (一底兩面）」部分經鑑定結果認修繕費用
      為134,400元，惟上開費用僅就半數廠區樓地坪估算，就
      覆蓋鐵板之另半部廠區則未予估算，故就此部分之施工費
      用應以2倍計算，另丙○○應賠償金正穩公司舖設鋼板之
      費用1,634,336元等語。惟查95年鑑定報告就此部分已載
      明：「1樓地坪洩水坡度修繕因一半廠房地坪已覆蓋有鋼
      板，無法得知實際地坪坡度，於前鑑定報告（即94年鑑定
      報告）即無法測量水準，故僅對有測量數據另一半估算」
      ，而金正穩公司並未舉證證明上開覆蓋鋼板部分亦有地坪
      不平之情形，況金正穩公司自陳：其工廠作業程序分為「
      裁切成形 (粗工)」及「細部加工（細工）」，前者廠房
      需舖設鋼板以加強支撐力，後者則使用未舖設鋼板之廠房
      等情（見本院卷第55至56頁），尤難認上開舖設鋼板廠區
      係因地坪不平而須於其上舖設鋼板，是金正穩公司所為此
      部分之主張，亦不足取。
  2.關於附表所載「其他」項目133,629元部分：鑑定人甲○○
    在原審證稱：「（關於附表所載『其他』項目費用133,629
    元係）依據台北市、縣土木技師公會鑑定手冊規定，為補足
    漏列零星雜項，所以就以『其他』項目來補列該項目。此件
    是以『其他』項目以上的各個項目的總和乘以0.15來計算」
    等語（見原審卷第112至113頁）；嗣又於本院證稱：「（附
    表所載『其他』項目）是指其他零星的修繕事項，無法一一
    列舉，所以用『其他』概括。金額是按照鑑定手冊上之規定
    ，依一定比例計算」，「（此部分）仍屬本件修繕範圍，只
    是因為項目非常瑣碎，無法一一列舉，所以列入此項」，「
    （其修繕費用係）依據鑑定手冊之規定」等語（見本院卷第
    85頁反面）；復經參照台北市建築物工程施工損害鄰房鑑定
    手冊第4章關於「損害修復費用估算」所載：「所有修復項
    目逐項估列後另加『其他』一項，涵括所估列項目之零星費
    用及零星整修，其估列標準如下：(1)修復費用在100,000 元
    以下部分零列10%。(2)修復費用在100,000元至200,000元部
    分酌列8%。(3)修復費用在200,000元以上部分酌列6%」（見
    證物外放之上開手冊第44頁），足見此部分零星工程項目雖
    無法逐一列載，然其所需費用仍屬系爭工程之必要修繕費用
    。
  3.關於附表所載「原工程報價未包含項目」28,180元部分：鑑
    定人甲○○在原審證稱：「（關於附表所載『原工程報價未
    包含項目』係）鑑定時原告表示須加計該項目計算，該項目
    是設計方面的東西…但是原契約沒有包含這部分的報價，所
    以我們僅列出來以供法院參考」等語（見原審卷第113頁）
    ；復於本院到場證稱：「（附表所載『原工程報價未包含項
    目』）此部分是原來估價單沒有包括的工程項目，但應該是
    本件工程依合理之設計應該要包括的施工項目」等語（見本
    院卷第85頁反面），顯見此部分工程項目並不在系爭工程原
    約定施工範圍內，是此部分工程難認係屬系爭工程之瑕疵，
    而得請求丙○○修復。
  4.關於附表所載「拆除工程」、「模板組拆」、「打石工」、
    「搬運雜工」部分：金正穩公司主張此部分工程項目屬純人
    力勞工，依勞動基準法之規定，於假日施工須加發工資，故
    此部分費用應加倍計付等語。惟查施作上開修繕工程所應給
    付之費用，乃係基於承攬關係所應給付承攬人之報酬，而非
    基於僱傭關係所應給付勞工之薪資，自無勞動基準法之適用
    ，是金正穩公司所為此部分之主張，並不足取。
  5.關於搬運機具費用、承租倉庫費用、違約金及停業損失部分
    ：金正穩公司主張其為進行系爭工程之修繕工作，必須停工
    32日，因此可能須支付上游廠商遲延交貨違約金140,776元
    ，及受有2,812,640元之營業損失及；又為達修繕目的，其
    勢必另行租用倉庫以置放系爭建物內之機具，因而受有租用
    起重機之租金30萬元及租用倉庫之租金16萬元之損失等語。
    惟查95年鑑定報告已載明：「參考台北市建築工程施工損壞
    鄰房鑑定手冊第4章損害修復費用估算標準，估列搬遷及租
    金補助之條件為『因房屋損害致無法居住或損害情形有危險
    顧慮時』。鑑定標地物雖經分析結構未能符合現行法規，但
    不至有立即危險，而現況鑑定標地物工廠正常運作亦未達無
    法居住使用情況。僅1樓地坪修繕時須機械之臨時小搬運，
    採擇定假日施工不影響工廠運作，故於補強修繕期間係爭房
    屋內之人員及設備無須搬遷」；又據鑑定人甲○○證稱：「
    （依95年鑑定報告所附『預定工程日數』表所示，各項修繕
    工程施作）會影響到機械的部分只有地坪整平2天，其餘工
    程都不影響機械擺放及運作，因為各該工程施工位置不是機
    械擺放的位置，施工時只需臨時小搬運，而不需全部搬遷，
    地坪整平只需2天，這2天即可利用假日處理」，「（地坪）
    需要整平的部分是鑑定標的後半段，不需將全部機器全部搬
    移，只要挪到前面即可，上訴人的廠房內有吊車 (可供挪移
    機器使用)」等語（見本院卷第86頁反面）。足證系爭工程
    之修繕工作得在不影響金正穩公司工廠運作之情形下進行，
    故無需停工及另行租用倉庫放置系爭建物內之機具，且系爭
    建物內原置有吊車，於進行地坪整平工作時，可利用該吊車
    挪移大型機具，而無須另行租用起重機搬運，是金正穩公司
    主張受有此部分之損害，而請求丙○○賠償云云，亦不足取
    。
  6.關於物價指數調整費用170,180元部分：金正穩公司主張95
    年鑑定報告係於95年11月30日作成，而近日營建原物料大幅
    上漲，故應調漲修繕費用170,180元等語。惟按定作人請求
    承攬人給付施作工程之修繕費用，其金額之計算應以定作人
    請求給付時為準，如定作人係以提起訴訟之方式而為請求，
    其修繕費用自應以起訴時之物價指數計算。經查本件係於94
    年6月28日起訴（見原審卷第2頁），經原審於95年7月28日
    函請土木技師公會就系爭工程之修繕費用等事項進行鑑定，
    土木技師公會則於95年11月30日作成95年鑑定報告，有該鑑
    定報告可稽。而該鑑定報告已載明：「工程項目單價依據最
    近一期之營建物價指數，若有無法查得之單價則採市場詢價
    」，且鑑定人甲○○亦在原審到場證稱：「我們是依當期營
    建物價指數來計算（各項費用），而本鑑定書（指95年鑑定
    報告）是依鑑定時的營建物價指數計算」等語（見原審卷第
    113頁），又近年營建原物料物價逐年上漲，此為金正穩公
    司所自認，足見上開鑑定時之物價指數應較於本件訴訟繫屬
    時為高，而丙○○就上開鑑定報告採用鑑定時之物價指數作
    為計算標準一事並不爭執，是上開鑑定報告採用鑑定時之物
    價指數作為計算系爭工程之修繕費用，應屬可取，且依前揭
    說明，此項金額不因嗣後物價指數漲跌而有影響。故金正穩
    公司所為此部分之主張，亦不足取。
  7.金正穩公司雖提出訴外人廣修企業有限公司（下稱廣修公司
    ）所出具之估價單，主張系爭工程之修繕費用應為2,953,02
    0元（見原審卷第23頁）。惟查訴外人廣修公司係由金正穩
    公司自行委託估價，其所為估價本不具客觀性及公正性，而
    不足取；況兩造於原審已合意由土木技師公會鑑定系爭工程
    之合理補強修繕費用，已如前述，自應以土木技師公會鑑定
    結果作為計算系爭工程修繕費用之基準，是金正穩公司復依
    上開估價單所載金額而為請求，殊不足取。
  (四)關於94年鑑定費用126,000元部分：
  1.金正穩公司主張其就94年鑑定支出鑑定費用126,000元，業
    據提出收據及統一發票為證（見原審卷第160至162頁），且
    為丙○○所不否認，固堪信為真正。
  2.金正穩公司主張兩造於共同委託進行94年鑑定前已協議先各
    自負擔半數鑑定費用，如鑑定結果認系爭工程有瑕疵，則應
    由丙○○負擔全部鑑定費用等語，為丙○○所否認。經查證
    人江威慶固證稱：「（兩造）有（洽談鑑定事宜），在94年
    間日期我記不清楚了。丁清春（即金正穩公司前任負責人）
    要被告自己去找土木技師公會鑑定，鑑定人可由被告選任。
    如果這工程沒有瑕疵的話，原告表示該鑑定費用由原告負擔
    ，如果鑑定有瑕疵的話，由被告負擔」，「（兩造就鑑定費
    用負擔方式進行協議時我）有在場。（兩造）有達成協議。
    （兩造就鑑定費用負擔方式進行協議時）鑑定人員有在場」
    等語（見原審卷第139頁）；另證人張皓帆亦在本院到場證
    稱：「94年4、5月份上訴人要被上訴人聲請土木技師公會鑑
    定，雙方就瑕疵內容有爭議，被上訴人認為是混泥土熱漲冷
    縮所造成的雞爪痕，上訴人認為這並非單純的雞爪痕龜裂，
    不能只做表面的粉刷及修補，故約定如只是雞爪痕的瑕疵，
    鑑定費由上訴人負擔，如不是，則由被上訴人負擔鑑定費。
    這是在94年4、5月，在上訴人公司2樓辦公室，當時有上訴
    人負責人丁清春、被上訴人丙○○及甲○○技師。後來費用
    由雙方先各出一半，待鑑定結果出爐後，再決定由何者負擔
    」等語（見本院卷第87頁反面至第88頁）。惟查證人江威慶
    係金正穩公司之承租人，已如前述，證人張皓帆則係金正穩
    公司之法律顧問，每年向金正穩公司領取顧問費（見本院卷
    第87頁反面），其除在原審擔任金正穩公司之訴訟代理人外
    （見原審卷第24頁），另代理金正穩公司對丙○○進行因系
    爭工程所涉民、刑事訴訟（見本院卷第88頁），足見證人江
    威慶及張皓帆與金正穩公司之關係密切，彼等所為證詞顯有
    偏頗金正穩公司之虞，而難僅憑彼等所為上開證詞即得據以
    為有利於金正穩公司之認定。況據鑑定人甲○○在本院證稱
    ：「有聽到（兩造就94年鑑定費用如何分擔之約定），印象
    中兩造說各付一半」，「（是）第一次到現場（時聽到），
    在上訴人辦公室內談鑑定事宜時，當天談的結果是兩造各負
    擔一半」，「沒有聽到（兩造約定如鑑定結果有瑕疵，則全
    部鑑定費用由被上訴人負擔）」，「我沒有印象（兩造有如
    證人張皓帆所證就鑑定費用分擔之約定）」等語（見本院卷
    第87頁反面至88頁），是金正穩公司主張兩造有約定如系爭
    工程有瑕疵，則94年鑑定費用全部由丙○○負擔云云，尚難
    信為真實，其據以請求丙○○給付其所支付之鑑定費用126,
    000元，自屬無據。
  (五)關於系爭建物交易上貶值之損失：金正穩公司主張系爭建物
    因丙○○施作系爭工程具有上開瑕疵，致該建物之價值產生
    交易上之貶損，應由丙○○負責賠償等語。按損害賠償，除
    法律另有規定或契約另有訂定外，應以填補債權人所受損害
    及所失利益為限；依通常情形，或依已定之計劃、設備或其
    他特別情事，可得預期之利益，視為所失利益，民法第216
    條固定有明文。惟查金正穩公司並未舉證證明其已出售或計
    劃出售系爭建物，是其主張受有系爭建物貶值之損害，並請
    求丙○○賠償，洵屬無據。
  (六)按當事人不得提出新攻擊或防禦方法，但有下列情形之一者
    ，不在此限：(1)因第一審法院違背法令致未能提出者。(2)事
    實發生於第一審法院言詞辯論終結後者。(3)對於在第一審已
    提出之攻擊或防禦方法為補充者。(4)事實於法院已顯著或為
    其職務上所已知或應依職權調查證據者。(5)其他非可歸責於
    當事人之事由，致未能於第一審提出者。(6)如不許其提出顯
    失公平者；前項但書各款事由，當事人應釋明之；違反前二
    項之規定者，第二審法院應駁回之，民事訴訟法第447條定
    有明文。經查系爭工程於93年間完工後，因金正穩公司主張
    系爭工程有瑕疵，兩造乃於本件訴訟繫屬前之94年4月10日
    共同委託土木技師公會鑑定，其委託鑑定事項為系爭建物之
    結構安全，並經土木技師公會於94年5月30日作成94年鑑定
    報告，雖金正穩公司於鑑定過程中主張系爭建物有「牆面漏
    水及一樓地坪瀉水坡度等施工瑕疵」，然經土木技師公會以
    該事項非屬原委託鑑定範圍而未予鑑定等情，有94年鑑定報
    告可稽（見外放證物之94年鑑定報告之第1、4頁及附件一）
    。嗣金正穩公司於94年6月28日提起本件訴訟，係主張系爭
    工程有如94年鑑定報告所載瑕疵，而請求丙○○給付該等瑕
    疵之修繕費用並賠償損害，並未主張系爭工程有「牆面漏水
    及一樓地坪瀉水坡度等施工瑕疵」，且兩造於原審95年5月
    17日言詞辯論期日，亦係合意由土木技師公會就94年鑑定報
    告所列瑕疵鑑定其修繕工法、修繕項目、修繕費用及修繕工
    作日數等事項，經土木技師公會於95年11月30日作成95年鑑
    定報告後，兩造在原審亦均針對該鑑定報告內容進行攻擊防
    禦。然金正穩公司迄於本院審理中之97年4月2日始具狀主張
    系爭工程尚有「牆面漏水及一樓地坪瀉水坡度等施工瑕疵」
    ，並聲請本院履勘現場及再行囑託鑑定機關就系爭建物進行
    徹底鑑定，以查明系爭工程是否尚有其他瑕疵存在（見本院
    卷第108頁）。惟查金正穩公司所主張系爭工程具有「牆面
    漏水及一樓地坪瀉水坡度等施工瑕疵」，依上述情節，並無
    在原審不能提出之情事，且金正穩公司亦未釋明有民事訴訟
    法第447條第1項但書所定事由，其在本院審理中始主張此部
    分之攻擊防禦方法，依前揭規定，應予駁回。
  (七)依上所述，金正穩公司原得請求丙○○給付之系爭工程修繕
    費用合計為1,037,486元（參見附表所載）。惟查金正穩公
    司尚有工程尾款10萬元 (即工程保固金）迄未給付予丙○○
    ，而系爭工程保固期限已於94年2月18日屆滿，此為金正穩
    公司所不爭執（見本院卷第122至123頁），則扣除該工程保
    固金，金正穩公司尚得請求丙○○給付工程修繕費用937,48
    6元。金正穩公司雖主張系爭工程既有瑕疵，其自不負返還
    工程保固金予丙○○之義務，故丙○○不得主張扣抵此項金
    額云云。惟依通常交易習慣，定作人保留工程尾款充作工程
    保固金，乃係用以擔保工程瑕疵所需修繕費用，故倘於保固
    期間內發現有應由承攬人負責之瑕疵時，定作人即得以該工
    程保固金進行修繕，而就不足額部分向承攬人請求給付。是
    丙○○主張就上開工程保固金抵充本件修繕費用之一部，洵
    屬有據，金正穩公司所為此部分之主張，尚不足取。
六、綜上所述，金正穩公司請求丙○○給付937,486元，及自起
    訴狀繕本送達翌日即94年8月6日（見原審卷第30頁）起至清
    償日止，按年息5%計算之利息，為有理由，應予准許；其逾
    此範圍之請求，為無理由，不應准許。從而，原審就上開不
    應准許部分（即命丙○○給付如附表所載「原工程報價未包
    含項目」28,180元部分）為丙○○敗訴之判決，尚有未洽，
    丙○○附帶上訴意旨指摘原判決此部分為不當，求予廢棄改
    判，為有理由，應予准許；至原審就上開不應准許部分所為
    金正穩公司敗訴之判決，及就上開應予准許部分 (即命丙○
    ○給付如附表所載「1樓廠區地坪整平」費用219,400元及「
    其他」項目費用133,629元部分）所為丙○○敗訴之判決，
    均核無違誤，金正穩公司上訴意旨及丙○○附帶上訴意旨分
    別指摘原判決此部分為不當，並求予廢棄改判，均為無理由
    ，應予駁回。
七、至兩造其餘之攻擊或防禦方法及未經援用或進行調查之證據
    ，經本院斟酌後，認為均不足以影響本判決之結果，自無予
    以調查或逐一詳予論駁之必要。附此敘明。
八、據上論結，本件上訴為無理由，附帶上訴為一部有理由、一
    部無理由，依民事訴訟法第450條、第449條第1項、第78條
    、第79條，判決如主文。
中    華    民    國    97    年    5    月    27    日
                    民事第四庭
                        審判長法  官  張劍男
                              法  官  陳昆煇
                              法  官  彭昭芬
正本係照原本作成。
如不服本判決，應於收受送達後20日內向本院提出上訴書狀，其
未表明上訴理由者，應於提出上訴後20日內向本院補提理由書狀
（均須按他造當事人之人數附繕本）上訴時應提出委任律師或具
有律師資格之人之委任狀；委任有律師資格者，另應附具律師資
格證書及釋明委任人與受任人有民事訴訟法第466條之1第1項但
書或第2項（詳附註）所定關係之釋明文書影本。
中    華    民    國    97    年    5     月    28    日
                              書記官  丁華平
附註：
民事訴訟法第466條之1（第1項、第2項）：
對於第二審判決上訴，上訴人應委任律師為訴訟代理人。但上訴
人或其他法定代理人具有律師資格者，不在此限。
上訴人之配偶、三親等內之血親、二親等內之姻親，或上訴人為
法人、中央或地方機關時，其所屬專任人員具有律師資格並經法
院認為適當者，亦得為第三審訴訟代理人。


司法院資訊處製作；財團法人民間司法改革基金會備份。
